【裁判字號】    96,訴,8567
【裁判日期】    971202
【裁判案由】    拆屋還地等
【裁判全文】
臺灣臺北地方法院民事判決              96年度訴字第8567號
原      告  甲○○
訴訟代理人  黃啟逢律師
            簡旭成律師
被      告  乙○○
訴訟代理人  范宗熙律師
上列當事人間拆屋還地等事件，本院於97年11月18日言詞辯論終
結，判決如下：
    主  文
被告乙○○應將坐落台北市○○區○○段三小段501地號、483地
號、484地號土地上如附圖A、B、C、D部份，面積共126平方公尺
之地上物拆除，並將土地返還原告。
被告乙○○應給付原告新臺幣玖拾肆萬柒仟肆佰肆拾壹元，及自
民國九十七年十月二十五日起至清償日止按年息5%計算之利息，
暨自民國九十七年十月一日起至返還第一項土地之日止，按月給
付原告新臺幣壹萬柒仟貳佰拾柒元。
原告其餘之訴駁回。
訴訟費用由被告負擔。
本判決於原告以新台幣壹佰壹拾陸萬元供擔保後，得假執行。但
被告如以新台幣佰肆拾柒萬肆仟柒佰貳拾元為原告預供擔保，
得免為假執行。
原告其餘假執行之聲請駁回。
    事實及理由
一、訴狀送達後，原告不得將原訴變更或追加他訴。但擴張或
    減縮應受判決事項之聲明者，不在此限，民事訴訟法第255
    條第1項第3款定有明文。原告於起訴時聲明：(一)被告乙○○
    應將坐落台北市○○區○○段三小段501地號土地上如附圖
    黃色部份面積127平方公尺（以實際測量為準）之地上物拆
    除，並將土地返還原告。(二)被告乙○○應給付原告自民國93
    年2月2日起至返還第一項土地之日止，按月給付原告新台
    幣（下同）1737 3.6元及按年息5%計算之利息。(三)原告願供
    擔保，請准宣告假執行。嗣於97年7月10日具狀變更聲明為
    ：(一)被告乙○○應將坐落台北市○○區○○段三小段501地
    號、483地號、484地號土地上如原證五台北市建成地政事務
    所土地複丈成果圖ABCD黃色部份面積，共126平方公尺之地
    上物拆除，並將土地返還原告。(二)被告乙○○應給付原告自
    民國93年2月2日起至返還第一項土地之日止，按月給付原告
    17236.8元及按年息5%計算之利息，其餘聲明不變。復於97
    年9月26日具狀變更聲明為：(一)被告乙○○應將坐落台北市
    萬華區○○段○○段501地號、483地號、484地號土地上如
    原證五台北市建成地政事務所土地複丈成果圖ABCD黃色部份
    面積，共126平方公尺之地上物拆除，並將土地返還原告。
    (二)被告乙○○應給付原告947,441元整，及自起訴狀繕本送
    達被告之翌日起至清償日止按年息5%計算遲延利息，及自民
    國97年10月1日起至返還第一項土地之日止，按月給付原告
    17,237元，其餘聲明不變。末於97年10月22日具狀變更聲明
    為：(一)被告乙○○應將坐落台北市○○區○○段三小段501
    地號、483地號、484地號土地上如原證五台北市建成地政事
    務所土地複丈成果圖ABCD黃色部份面積，共126平方公尺之
    地上物拆除，並將土地返還原告。(二)被告乙○○應給付原告
    947,441元整，及自言詞辯論意旨狀(四)繕本送達被告之翌日
    起至清償日止按年息5%計算遲延利息，及自民國97年10月1
    日起至返還第一項土地之日止，按月給付原告17,237元，及
    加計年息5%之遲延利息，其餘聲明不變。核其所為聲明之變
    更，係擴張或減縮應受判決事項之聲明。是原告聲明之變更
    ，揆諸首揭規定，應予准許。
二、原告起訴主張：坐落台北市○○區○○段三小段501地號、
    483地號、484地號等土地（下稱系爭土地），均為原告所有
    。在原告取得所有權前，被告乙○○即已無權占用前開系爭
    土地如附圖A、B、C、D所示部份，現仍繼續占有當中，經原
    告多次與被告洽商拆屋搬遷事宜，被告均置之不理。被告係
    無權占有原告所有之系爭土地，原告自得依民法第767條請
    求被告拆除地上物並返還其占有之土地。又被告乙○○就系
    爭土地為無權占有，故被告乙○○係無法律上原因而占有並
    使用系爭土地受有利益。依土地法第97條規定，城市地方房
    屋之租金，以不超過土地及建物申報總價年息10%為限，75
    年6月29日修正公布之平均地權條例，已刪除「土地所有權
    人應自行申報地價」之硬性規定，並明定位申報地價者以公
    告地價百分之八十為申報地價，故土地所有權人如欲以公告
    地價百分之八十為申報地價者，可免辦理申報地價。而系爭
    501地號、483地號、484地號土地之公告地價自93年1月起至
    97年1月止均為34,200元，而原告係以公告地價之80%為申報
    地價，故其93年至97年之申報地價均為公告地價34,200元之
    80%即27,360元。故其所受相當於租金之利益為：系爭土地
    距離捷運龍山寺站步行10分鐘內可到，且附近多為商店、住
    家，斟酌該地之位置及被告使用該基地之經濟價值及所受利
    益，每年租金以不超過系爭土地申報總價額年息6%為適當，
    因此被告每月所受之相當於租金之不當得利為27,360元126
    （33＋76＋6＋11＝126）平方公尺×0.06/12月=17,236.8
    （每月所受之相當於租金之不當得利），四捨五入為17,237
    元。而93年155,133元；94年206,844元；95年206, 844元；
    96年206,844元；97年155,133元，總計947,441元。爰依據
    民法第767條所有物返還及不當得利之法律關係，聲明：(一)
    被告乙○○應將坐落台北市○○區○○段三小段501地號、
    483地號、484地號土地上如附圖A、B、C、D部份面積，共
    126平方公尺之地上物拆除，並將土地返還原告。(二)被告乙
    ○○應給付原告947,441元整，及自言詞辯論意旨狀(四)繕本
    送達被告之翌日起至清償日止按年息5%計算遲延利息，及自
    97年10月1日起至返還第一項土地之日止，按月給付原告17,
    237元，及加計年息5%之遲延利息。(三)願供擔保請准宣告假
    執行。
三、被告則以：其有處分權而坐落在系爭土地上之建物（下稱系
    爭建物）為被告之父張舜民於45年間向原地主購地所建，因
    不懂法令未辦移轉登記，而未過戶，嗣與地主協議改為承租
    ，屬不定期租賃，被告並非無權占有系爭土地等語，資為抗
    辯。
四、兩造不爭執之事項：
  (一)系爭土地自93年2月2日起為原告所有。
  (二)被告占有系爭土地如附圖A、B、C、D所示之面積，計126平
    方公尺。
五、得心證之理由：
    本件爭點在於：(一)被告是否為有權占有？(二)如被告無權占有
    系爭土地，原告得請求之相當於不當得利之金額為多少？茲
    分論如下。
  (一)被告無權占有系爭土地：
    被告抗辯系爭建物為被告之父張舜民於45年間向原地主購地
    所建，因不懂法令未辦移轉登記，而未過戶，嗣與地主協議
    改為承租，屬不定期租賃，被告並非無權占有系爭土地云云
    ，為原告否認，被告復未能舉證以實其說，是其上開有權占
    有之抗辯，要難遽採，應認被告確實無權占有系爭土地如附
    圖A、B、C、D所示部分，故原告依民法第767條之規定請求
    如聲明第1項所示，為有理由，應予准許。
  (二)被告應給付原告相當於租金之不當得利數額為何？
    1.按無法律上之原因而受利益，致他人受損害者，應返還其
      利益，依其利益之性質不能返還者，應償還其價額，民法
      第17 9條、第181條但書分別定有明文，而無權占有他人
      土地，可能獲得相當於租金之利益為社會通常之觀念（最
      高法院61年台上字第1695號判例參照）。經查：被告無權
      占有原告如附圖所示A、B、C、D之土地，其因此受有使用
      該土地之利益，致原告受有損害，該等利益依性質不能返
      還，原告自得請求被告償還相當於租金之價額。又城市地
      方土地之租金以不超過其申報地價年息10％為限，為土地
      法第105條、第97條第1項所明定。而土地法施行法第25條
      規定，土地法第97條第1項所謂土地價額依法定地價，土
      地法第148條規定，土地所有權人依本法所申報之地價，
      為法定地價，則土地法第97 條第1項所謂土地申報價額即
      指該土地之申報地價而言。另基地租金之數額，除以基地
      申報地價為基礎外，尚須斟酌基地之位置，工商業繁榮之
      程度，承租人利用基地之經濟價值及所受利益等項，並與
      鄰地租金相比較，以為決定（最高法院68年台上字第3071
      號判例參照）。查系爭土地屬於城市地方，有土地法等前
      開規定之適用，而系爭土地距離捷運龍山寺站約步行10分
      鐘，交通及生活機能尚可，惟居住環境雜亂，難稱良好等
      情，業經本院勘驗現場無訛，製有勘驗筆錄可參，並有照
      片8幀及土地複丈成果圖（即附圖）等附卷可稽，本院審
      酌系爭土地之坐落位置、繁榮程度、經濟用途等因素，認
      原告請求相當於租金之不當得利，按申報地價年息6% 計
      算，尚屬允當。
    2.次查，系爭土地自93年迄今之申報地價均為每平方公尺
      27,360 元，此有臺北市地價謄本在卷可稽，而原告係自
      93年2月2日起取得系爭土地，為兩造所不爭執。從而，原
      告自93年2月2日起至97年9月30日止得請求被告給付之金
      額為947,441元【計算式：每月原告得請求之金額為申報
      地價27,360x162平方公尺×6％×1/12＝17,237（元以下
      四捨五入）；是93年2月2日至2月29日得請求之金額為
      17,237X28 /29=16,643（元以下四捨五入），93年3月至
      12月得請求之金額為17,237x9=15,533，94年至96年每年
      各得請求之金額為17,237x12=206,844元，97年1月至9月
      得請求之金額為17,237x9=155,133元，合計為947,441元
      】。而自97年10月1日起至返還系爭土地如附圖A、B、C、
      D所示部分時止，每月另應給付17,237元。
  (三)綜上所述，原告依民法第767條及第179條之法律關係，請求
    被告應將坐落系爭土地上如附圖A、B、C、D部份共126平方
    公尺之地上物拆除，並將該部分土地返還原告，被告另應給
    付原告947,441元，及自言詞辯論意旨狀(四)繕本送達被告之
    翌日即97年10月25日起至清償日止按年息5%計算遲延利息，
    另自97年10月1日起至返還上開土地之日止，按月給付原告
    17,237元，為有理由，應予准許。逾此部分之請求，因清償
    期既未必屆至，原告請求該部分之法定遲延利息，尚屬無據
    ，應予駁回。
六、假執行之宣告：
    原告與被告分別陳明願供擔保，請准宣告假執行或免為假執
    行，經核原告勝訴部分，合於法律規定，爰分別酌定相當之
    擔保金額宣告之；原告其餘假執行之聲請，因訴之駁回而失
    所依據，不予准許。
七、訴訟費用之負擔：民事訴訟法第79條但書。
中    華    民    國    97    年    12    月    2     日
                  民事第二庭    法  官  歐陽漢菁
以上正本係照原本作成
如對本判決上訴，須於判決送達後20日內向本院提出上訴狀
中    華    民    國    97    年    12    月    2     日
                                書記官  王黎輝


司法院資訊處製作；財團法人民間司法改革基金會備份。
